【裁判字號】    89,上訴,2210
【裁判日期】    901212
【裁判案由】    偽造文書等
【裁判全文】
臺灣高等法院臺中分院刑事判決              八十九年度上訴字第二二一號
    上  訴  人  臺灣台中地方法院檢察署檢察官
    被      告  乙○○
    選任辯護人  楊玉珍
右上訴人因被告偽造文書等案件，不服臺灣台中地方法院八十八年度訴字第一九三二
號中華民國八十九年十月二日第一審判決（起訴案號：臺灣台中地方法院檢察署八十
八年度偵字第一九六0三號），提起上訴，本院判決如左：
      主    文
原判決撤銷。
乙○○連續行使偽造私文書，足以生損害於他人，處有期徒刑壹年肆月。緩刑年。
扣案之仿冒「PS」遊戲光碟壹仟零玖拾陸片、「SEGA」遊戲光碟壹佰貳拾片、任天
堂公司之遊戲卡匣肆拾陸個（含附表二、三、四所示之遊戲光碟片），均沒收之。
    事      實
一、乙○○係設於台中縣梧棲鎮○○路○段三七Ｏ巷六四號之二ＯＯ一電視遊樂器連
    鎖店負責人，以販售各類電視遊樂器主機、周邊設備及光碟片為業，明知「SEGA
    」商標設計圖，係日商世雅（西雅）企業股份有限公司（以下簡稱世雅公司）向
    經濟部申請註冊取得商標專用權，「PLAYSTATION」商標設計圖係日商蘇妮股份
    有限公司（以下簡稱蘇妮公司）向經濟部申請註冊取得商標專用權，「PS」商標
    設計圖，係日商新力電腦娛樂股份有限公司（以下簡稱新力公司）向經濟部申請
    註冊取得商標專用權，「任天堂Nintendo」、「GAME BOY」之商標設計圖，係日
    商任天堂股份有限公司（以下簡稱任天堂公司）向經濟部申請註冊取得商標專用
    權，指定使用之商品如附表一所示，專用權期間世雅公司部分，自民國七十三年
    七月一日起至八十三年六月三十日止，嗣延展至九十三年六月三十日止；蘇妮公
    司之「PLAY STATION」部分，自八十四年三月一日起至九十四年二月二十八日止
    ，並嗣移轉登記給新力公司（登載於八十四年六月十六日第二卷第十二期商標公
    報），新力公司之「PS」部分，自八十五年三月十六日起至九十五年三月十五日
    止，任天堂公司之「任天堂Nintendo」部分，自六十九年十一月十六日起至九十
    年二月十五日止，「GAME BOY」部分自七十七年十一月十六日起至九十八年二月
    十五日止，均在國際間行銷多年，已為相關大眾所共知之商標圖樣。且明知綽號
    「阿宏」之不詳姓名業務員持以兜售之仿冒世雅公司及新力公司製作之遊戲光碟
    片，每片售價僅為新台幣（下同）三十元，與世雅公司及新力公司出售之原版光
    碟片每片單價一至二千元不等，相去懸殊，顯係仿冒之光碟片，另某陳姓不詳姓
    名男子持以兜售之仿冒任天堂公司遊戲卡匣，每個售價僅二百元至五百元不等，
    亦顯係仿冒任天堂公司製作之遊戲卡匣，竟未經商標專用權人世雅公司、新力公
    司及任天堂公司之同意，並基於概括之犯意，自八十七年十一月間起，連續向上
    開不詳姓名男子以上開單價販入仿冒世雅公司及新力公司之遊戲光碟，再以每片
    四十元之單價售出，及向上開陳姓男子以上開價格販入仿冒任天堂公司製作之遊
    戲卡匣後，再以每片六百至一千一百元不等之單價售出，而連續販賣仿冒商標之
    商品。又上開光碟片及遊戲卡匣於使用電視遊樂器主機執行程式，在電視螢幕上
    出現「SEGA」、「PLAYSTATION」、「PS」及任天堂公司之商標，與真品為相同
    之使用，致與世雅公司、新力公司及任天堂公司等所製作之真品相混淆，且電視
    螢幕上會出現「PRODUCED BY OR UNDER LICENSE FROM SAGA ENTERPRIS ES LTD
    」、「Licen sed by Sony Computer Enterprisement Ltd」，依其用意為取得
    世雅公司或新力公司之授權，但事實上並未取得世雅公司或新力公司之授權，連
    續行使該偽造之文書，足以生損害於世雅公司、新力公司及任天堂公司。再乙○
    ○明知其所販賣、陳列之仿冒光碟片中，其中如附表二、三、四所示部分，其所
    載遊戲程式各屬告訴人新力公司、日商卡波光股份有限公司（以下簡稱卡波光公
    司）、世雅（西雅）公司創作之著作，且均享有該著作財產權，專有重製該遊戲
    程式之權利，竟仍將此等侵害電腦程式著作財產權之重製物販賣予不特定他人營
    利。嗣為法務部調查局台中縣調查站在台中縣梧棲鎮○○路○段三七Ｏ巷六四號
    之二ＯＯ一電視遊樂器連鎖店查獲，並扣得乙○○販入尚未售出之仿冒（含附表
    二、三、四所示之遊戲光碟片）「PS」遊戲光碟一千零九十六片、「SEGA」遊戲
    光碟一百二十三片、任天堂公司之遊戲卡匣四十六個。
二、案經法務部調查局台中縣調查站移送台灣台中地方法院檢察署檢察官偵查起訴。
    理      由
一、訊據被告乙○○對於遭查獲右揭遊戲光碟片、卡匣等事實並不否認，惟辯稱並不
    知該等物品為仿冒品．更不知有違反商標法與構成行使偽造文書罪及侵害著作權
    問題等語，惟查：
（一）右揭事實，業據告訴代理人指訴甚詳，並有商標註冊證六份、扣押物品勘驗報
      告書一份附於偵查卷可稽，復有扣案乙○○販入尚未售出之仿冒（含附表二、
      三、四所示之遊戲光碟片）「PS」遊戲光碟一千零九十六片、「SEGA」遊戲光
      碟一百二十三片、任天堂公司之遊戲卡匣復有扣案之仿冒「PS」遊戲光碟一千
      零九十六片、「SEGA」遊戲光碟一百二十三片、任天堂公司之遊戲卡匣四十六
      個可資佐證，並經本院勘驗扣案遊戲光碟，製有勘驗筆錄在卷可稽 (見本院卷
      二第十五頁)。按商標之使用係指為行銷之目的，將商標使用於商品或其包裝
      、容器、標帖、說明書價目表或其他類似物件上，而持有、陳列或散布，使用
      於同一商品或類似商品，若附加相同或近似於他人註冊商標圖樣於商品之包裝
      、容器、說明書、價目表上，應即受他人商標專用權效力所拘束，此為商標法
      第六條第一項所明定，而透過電磁作用，如以遊樂器、光碟機、電腦主機之操
      作為媒介，始於電視或電腦螢幕前出現商標圖樣者，其標示型態足資一般商品
      購買人認識其表彰商品之來源者，解釋上應認屬於商標法第六條第一項之所稱
      之其他類似物件之範疇，是扣案之仿冒「PS」、「 PLAYSTATION」光碟，雖須
      藉由遊樂器、光碟機、電腦主機之操作，始於電視或電腦螢幕出現上開商標，
      解釋上仍應認被告在交付光碟給顧客時，已為商標之使用。復按文書為意思表
      示之方法，既在表明一定之意思，必以一定之方法以表示為之，通常不外為文
      字、象形（及圖畫或圖樣）或符號；而刑法上所稱之文書，限於表現足以證明
      法律上權利義務或事實，或足以產生法律上權利義務關係或事實之意思表示；
      刑法偽造文書印文章所要保護者為所基於法律關係而制作之文書，亦即證明某
      一法律關係或為某一法律事實或目的而制作之文書；而在紙上或物品上之文字
      、符號，依習慣或特約，足以為表示其用意之證明者及以錄音、錄影或電磁紀
      錄藉機器或電腦之處理所顯示之聲音、影像或符號，足以為表示其用意之證明
      者，依刑法第二百二十條第一項、第二項規定，均以文書論。刑法未修訂前在
      電磁記錄或藉電腦處理所顯示之影像、符號而足為表示其用意者，本為刑法偽
      造文書罪章所處罰，至於刑法第二百二十條於八十六年之修訂無非將構成要件
      做具體明確之規範以杜爭議。本件依前所述，將光碟片置於電腦遊戲主機之固
      定位置內執行其內之程式，既分別出現世雅公司、新力公司及任天堂之英文名
      稱及授權文字，即應該當刑法第二百二十條第二項之準文書。綜上所述，上開
      商標既經世雅公司、新力公司及任天堂公司，向我國經濟部中央標準局（已更
      名為智慧財產局）申請註冊在案，其間經上開公司不斷以廣告或其他途徑向消
      費大眾介紹上開商標所表彰之商品，使上開商標廣為消費大眾所共知，並於市
      場上具有相當之佔有率，足見其所生產商品所附加之商標為相關大眾所共知之
      商標，甚為灼然。被告販賣之仿冒光碟片，其中任天堂公司之遊戲卡匣在封面
      上已載有「Nintendo」、「GAMEBOY 」商標，該部分卡匣業已侵害任天堂公司
      之商標權，固無庸論，即其他扣案之仿冒世雅公司、新力公司光碟片，雖未於
      封面上標示世雅公司、新力公司之上開商標，惟如前所述，亦已侵害世雅公司
      及新力公司之商標權。
（二）再查依著作權法第四條第一款規定：「外國人之著作合於左列情形之一者，得
      依本法享有著作權。但條約或協定另有約定，經立法院議決通過者，從其約定
      。一、於中華民國管轄區域內首次發行，或於中華民國管轄區域外首次發行後
      卅日內在中華民國管轄區域內發行者。但以該外國人之本國，對中華民國人之
      著作，在相同之情形下，亦予保護且經查證屬實者為限。又我國人之著作如於
      日本首次發行，或於其他國家或地區首次發行後卅日內於日本管轄區域內發行
      ，亦受著作權法之保護，日本著作權法第六條及經濟部智慧財產局印製 (八十
      九年三月)之著作權法第八十七條第八十七條之一條文內容說明，是以日本雖
      與我國無著作權互惠關係，日本之著作物如於中華民國管轄區域內首次發行，
      或於中華民國管區域外首次發行後卅日內在中華民國管區域內發行者，在我國
      亦著作權法之保護，又按著作權法第三條第一項第十二款規定「發行」：指權
      利人散布能滿足公眾合理需要之重製物。然此所謂「散布能滿足公眾合理需要
      之重製物」一語，仍屬抽象之概念，著作權人如何始能稱其著作物，已滿足該
      地公眾合理之需要，亦需因當地之客觀環境，及著作權人主觀上行使其權利之
     方法而有不同，故所謂合理需要之標準，尚難以著作權人舖貨或銷售數量多少
      ，作為是否能滿足公眾需要之標準。蓋某一著作物，權利人於發行時，究應準
      備多少數量，常因該產品之市場規模大小（如該著作物被消費者接受之程度）
      、權利人在該市場上策略（如是否要以低價促銷，或以較高單價，而以量少，
      但獲利不因此降低之策略）、該市場之生態是否健全（如市場中仿冒品出現之
      速度，及存在之多少，與行銷管道之是否自由等），該產品之生命周期長短，
      而有不同。且在事實上，如一著作物能廣受社會大眾之歡迎，依正常之市場機
      能，其需要增加，則著作權人自可增加其供應量及銷售點，反之，如該著作物
      之被接受度低，或因該地區於極短之時間，即出現價格與合法著作物相差甚大
      之仿冒品之情形下，若要求著作權人要合於「發行」之條件，而受著作權之保
      護，必需於進入該市場前，即不問其需求，一律要準備與該地域之人口相當，
      或可能使用該著作物之人數一定比例之著作物，方合「發行」之條件，此一作
      法不論在現行市場機制上，或就著作權應予合理保護之法律價值上言，均顯不
      合理。是上開「散布能滿足公眾合理需要之重製物」之認定標準，在解釋上，
      斷不可能係以著作權人已舖貨之家數，或已進口之數量，是否已達可能使用著
      作物人數之相當比例，或其舖貨之商家數量是否已達一定數量，為其認定依據
      。而應以著作權利人主觀上，是否有「散布能滿足公眾合理需要之重製物」之
      意思與準備，即著作權人是否有欲進入該市場，以行使其著作權之意思，而在
      客觀上，著作權利人在該市場是否有提供合理數量之該著作，以供該市場需要
      之事實，為其認定之標準，方合上開規定之目的與精神。行政法院於八十三年
      度判字第一三七四號判決中，亦以：著作權法第四條第一項前段所謂「外國人
      之著作於中華民國區域內首次發行」得享有著作權之規定，重在發行之事實，
      故如合於首次發行，使不特定之多數人得共見共聞，知有新著作物之發表即克
      當之，初不問發行日或公開日是否有交易成立，其意旨亦同此看法，可資參照
      ，況每種遊戲軟体自創意、設計、研發至開板製模、發行銷售，須投入龐大人
      力、物力，極待真品光碟之大量銷售方有收益，是以公開發行之前，不僅須於
      雜誌上廣為促銷，並須在公開發行首日之前數日，即於各發行地區相關商店進
      行鋪貨，應消費者據報前往購買，新力、世雅公司上開如附表二、三、四所示
      等遊戲光碟係於我國境內首次同步發行，被告就此並不爭執，依卷附進口報單
      、進貨單、期初期末存量明細表等顯示，雖因發行前考量到各種遊戲之特性及
      本地消費者接受之程度而有不同之進口數量，其中銷售較差者自公開發行首日
      起至一個月後仍有相當存量，銷售較佳者則於售完後即再進貨，已符合著作權
      法所定發行之要件，故告訴人該等遊戲光碟之電腦程式著作財產權即仍應受保
      護，被告販售、陳列上開仿冒之遊戲光碟營利，即屬將侵害電腦程式著作財產
      權之重製物販賣予不特定他人營利，有侵害新力公司等告訴人之著作權甚明。
      綜上所述，本件事證已臻明確，被告所辯顯係脫卸之詞，不足採信，其犯行應
      堪認定。
二、核被告所為，係犯刑法第第二百十六條、第二百十條、第二百二十條第二項之行
    使偽造準私文書罪、商標法第六十三條之販賣仿冒商標商品罪及著作權法第九十
    三條第三款之以同法第八十七條第二款之方法侵害他人之著作權罪。公訴人認被
    告違反著作權法部分係犯著作權法第九十四條之常業罪，惟扣案之仿冒光碟片多
    達一千多片，然侵害著作權者僅十餘片，尚難據此即認被告係以此維生，而以之
    為常業，起訴法條尚有未洽，應予變更，被告先後多次行使偽造準私文書、販賣
    仿冒商標、侵害著作權商品之犯行，所為時間緊接，犯構成要件相同之罪，顯係
    基於概括犯意為之，依刑法第五十六條之規定各論以一罪，並加重其刑，所犯三
    罪係一行為同時犯三罪名，為想像競合犯，依刑法第五十五條規定，從一重之行
    使偽造私文書罪處斷，原審對被告論罪科刑，固非無見，惟查原審判決就被告
    違反著作權法部分誤認日本與我國無互惠之關係，是以其遊戲光碟不受我國著作
    權法之保權而不另為無罪之諭知，尚有未洽，上訴人上訴指摘原審判決不當為有
    理由，應由本院將其撤銷改判，爰審酌被告犯罪之動機、目的、手段、其品性及
    智識程度、犯罪所生之危害及其犯罪後之態度等一切情狀，量處如主文第二項所
    示之刑。查被告前未曾受有期徒刑以上刑之宣告，有臺灣高等法院被告全國前案
    紀錄表及臺灣台中地方法院檢察署刑案資料查註紀錄表附卷可稽，其因一時失慮
    ，偶罹刑典，經此刑之宣告，應知警惕而無再犯之虞，本院認本件宣告刑以暫不
    執行為適當，併予宣告緩刑參年，以啟自新。扣案之仿冒「PS」遊戲光碟壹仟零
    玖拾陸片、「SEGA」遊戲光碟壹佰貳拾片、任天堂公司之遊戲卡匣肆拾陸個（
    含附表二、三、四所示之遊戲光碟片），均係被告犯商標法第六十三條之罪所販
    賣之商品，爰不問屬於犯人與否，均依商標法第六十四條之規定宣告沒收。
三、據上論斷，應依刑事訴訟法第三百六十九條第一項前段、第三百六十四條、第三
    百條、第二百九十九條第一項前段、商標法第六十三條、第六十四條、著作權法
    第九十三條第三款、刑法第十一條前段、第五十六條、第二百十六條、第二百十
    條、第五十五條、第七十四條第一款，判決如主文。
本案經檢察官甲○○到庭執行職務。
中      華      民      國      九十    年      十二    月      十二    日
                                臺灣高等法院臺中分院刑事第七庭
                                      審判長法  官  林  榮  龍
                                            法  官  黃  日  隆
                                            法  官  江  錫  麟
右正本證明與原本無異。
如不服本判決應於收受送達後十日內向本院提出上訴書狀，其未敘述上訴之理由者並
得於提起上訴後十日內向本院補提理由書（均須按他造當事人之人數附繕本）。
                                            書記官  劉  美  宏
中      華      民      國      九十    年      十二    月      十三    日
附錄論罪科刑法條：
刑法第二百十條：偽造、變造私文書，足以生損害於公眾或他人者，處五年以下有期
                徒刑。
刑法第二百十六條：行使第二百十條至第二百十五條之文書者，依偽造、變造文書或
                  登載不實事項或使登載不實事項之規定處斷。
商標法第六十二條：意圖欺騙他人，有左列情事之一者，處三年以下有期徒刑、拘役
                  或科或併科新台幣二十萬元以下罰金：
              一、於同一商品或同類商品，使用相同或近似於他人註冊商標之圖樣
                  者。
商標法第六十三條：明知為前條商品而販賣、意圖販賣而陳列、輸出或輸入者，處一
                  年以下有期徒刑、拘役或科或併科新台幣五萬元以下罰金。
著作權法第九十三條第三款：
                  有下列情形之一者，處二年以下有期徒刑，得併科新台幣十萬元
                  以下罰金。
                  三、以第八十七條各款方法之一侵害他人之著作權者。
                                                                        Ａ
附表一：
┌──┬──────┬─────────────────────────┐
│編號│ 商標名稱   │  指    定    使    用    之      商      品      │
├──┼──────┼─────────────────────────┤
│一、│ SEGA       │商標法施行細則第二十七條第八十類之電腦、家用微電腦│
│    │            │、硬體、軟體、電腦用磁帶、磁碟及其他應屬本類之一切│
│    │            │商品。                                            │
├──┼──────┼─────────────────────────┤
│二、│PLAYSTATION │商標法施行細則第二十七條第七十二類之電腦、錄有電腦│
│    │            │程式之磁碟、磁卡、磁帶及光碟。                    │
├──┼──────┼─────────────────────────┤
│三、│ PS         │商標法施行細則第四十九條第九類之電腦、錄有電腦程式│
│    │            │之卡帶、磁碟、光碟及卡匣。                        │
├──┼──────┼─────────────────────────┤
│四、│NINTENDO    │商標法施行細則第二十七條第八十類之計算機、電子計算│
│    │任天堂      │機、中央資料處理機、電腦鍵盤、磁碟、磁帶、印表機、│
│    │            │磁碟機、電腦程式磁帶、電腦程式之磁碟片。          │
├──┼──────┼─────────────────────────┤
│五、│GAME BOY    │商標法施行細則第二十四條第七十八類之各種桌上型電視│
│    │            │遊樂器、玩具、電動玩具、電動遊樂器、電腦遊樂器。  │
│    │            │商標法施行細則第二十四條第七十二類之計算機、電子計│
│    │            │算機、電腦、中央處理機、磁碟、電腦鍵盤、磁帶、印表│
│    │            │機、磁碟機、電腦程式磁帶、電腦程式磁碟片。        │
└──┴──────┴─────────────────────────┘
~iht34l8x8q2g2;
附表二
侵害SONY公司著作權部分
┌───┬────────┬────────┬────┬──────────┬──────┐
│      │中  文  名      │英文或日文名稱  │片  數  │上為日本版產品編號  │發  行  日  │
│      │                │                │        │下為亞洲版產品編號  │            │
├───┼────────┼────────┼────┼──────────┼──────┤
│    1.│幻世虛構精靈導彈│ELEMENTAL       │    1   │SCPS-10038          │1997/12/11  │
│      │                │GEARBOLT        │        │SCPS-45181          │            │
├───┼────────┼────────┼────┼──────────┼──────┤
│    2.│神劍闖江湖      │ 劍心   │    1   │SCPS-10048          │1997/12/18  │
│      │(劍客浪漫譚)    │                │        │SCPS-45182          │            │
├───┼────────┼────────┼────┼──────────┼──────┤
│    3.│異世界傳說      │傳說│    1   │SCPS-10059          │1998/10/29  │
│      │(格鬥大陸傳說)  │THE LEGAIA      │        │SCPS-45340          │            │
├───┼────────┼────────┼────┼──────────┼──────┤
│合計  │                │                │    3   │                    │            │
└───┴────────┴────────┴────┴──────────┴──────┘
附表三
侵害CAPCOM公司著作權部分
┌───┬────────┬────────┬────┬──────────┬──────┐
│      │中  文  名      │英文或日文名稱  │片  數  │商品編號            │發  行  日  │
├───┼────────┼────────┼────┼──────────┼──────┤
│    1.│幽靈古堡2       │BIOHAZARD 2     │    1   │SLPS-00000-0000     │1999/01/29  │
├───┼────────┼────────┼────┼──────────┼──────┤
│      │合計            │                │    1   │                    │            │
└───┴────────┴────────┴────┴──────────┴──────┘
附表四
侵害SEGA公司著作權部分
┌───┬───────────┬─────────┬────┬──────┐
│      │中  文  名            │英文或日文名稱    │片  數  │發  行  日  │
├───┼───────────┼─────────┼────┼──────┤
│    1.│刑事        │                  │    1   │1997/ 1/23  │
├───┼───────────┼─────────┼────┼──────┤
│    2.│大戰(花組通信)  │                  │    1   │1997/ 2/13  │
├───┼───────────┼─────────┼────┼──────┤
│    3.│音速小子R             │SONIC R           │    1   │1997/11/24  │
├───┼───────────┼─────────┼────┼──────┤
│    4.│TT            │MANX TT SUPERBIKE │    2   │1997/ 3/ 6  │
├───┼───────────┼─────────┼────┼──────┤
│合計  │                │                  │    5   │            │
└───┴───────────┴─────────┴────┴──────┘
                                                                           Ａ


司法院資訊處製作；財團法人民間司法改革基金會備份。
